臺灣桃園地方法院民事判決　　　　　　 100年度重訴字第10號
原　　　告　胡進勇
　　　　　　胡源倉
　　　　　　胡景華
共　　　同
訴訟代理人　姜震律師
　　　　　　王道元律師
被　　　告　邱春雄
上列當事人間請求損害賠償事件，原告就本院99年度審交易字第
317 號過失致死案件提起附帶民事訴訟（99年度審交重附民字第
26號），經本院刑事庭裁定移送前來，於民國100 年4 月21日言
詞辯論終結，本院判決如下：
    主  文
被告應分別給付原告胡進勇新臺幣柒拾伍萬肆仟零壹拾肆元、原
告胡源倉新臺幣壹拾萬元、原告胡景華新臺幣玖萬伍仟壹百零柒
元，及均自民國九十九年十一月三日起至清償日止，按週年利率
百分之五計算之利息。
原告其餘之訴駁回。
訴訟費用由被告負擔百分之十，原告胡進勇負擔百分之四十，原
告胡源倉負擔百分之二十五，餘由原告胡景華負擔。
本判決第一項於原告胡進勇、胡源倉、胡景華各以新臺幣貳拾陸
萬元、新臺幣肆萬元、新臺幣肆萬元供擔保後，得假執行。但被
告如分別以新臺幣柒拾伍萬肆仟零壹拾肆元、新臺幣壹拾萬元、
新臺幣玖萬伍仟壹百零柒元為原告胡進勇、胡源倉、胡景華預供
擔保，得免為假執行。
原告其餘假執行之聲請駁回。
    事實及理由
一、原告起訴主張：被告於民國98年9 月3 日上午，駕駛車牌號
    碼3565-KV 號自用小客車（下稱系爭自小客車），沿桃園縣
    龍潭鄉○○路由龍潭市區往平鎮方向行駛，嗣於同日上午7
    時30分許，行經桃園縣龍潭鄉○○路464 號前時，本應注意
    車輛行駛時，應注意車前狀況，隨時採取必要之安全措施，
    及汽車行經無號誌之交岔路口，應減速慢行，做隨時停車之
    準備，且依當時天候晴、日間自然光、路面乾燥無缺陷亦無
    其他障礙物，並無不能注意之情事，適有行人即被害人胡張
    二妹穿越上開肇事路段馬路，被告竟疏未注意採取必要及適
    當之停煞安全措施，亦未減速慢行，迨見狀已煞車不及而撞
    倒胡張二妹，致胡張二妹受有頭部外傷併左手手背撕裂傷、
    外傷性顱內出血等傷害，經送醫救治後，仍於是日中午12時
    20分許不治死亡。繼被告因上開過失致死犯行，業經鈞院刑
    事庭以99年度審交易字第317 號刑事判決判處有期徒刑6 月
    ，及經臺灣高等法院以100 年度交上易字第10號刑事判決駁
    回上訴確定在案。而原告胡進勇、胡源倉及胡景華分別為胡
    張二妹之配偶及子女，依民法第184 條第1 項前段、第19 1
    條之2 前段、第192 條第1 、2 項及第194 條之規定，被告
    駕駛車輛過失不法撞及胡張二妹致死，自應對原告負侵權行
    為損害賠償責任。是以，被告應賠償原告胡進勇已支出之喪
    葬費用新臺幣（下同）441,993 元及胡張二妹應對原告胡進
    勇負扶養義務之扶養費566,034 元，另原告胡進勇、胡源倉
    及胡景華分別面臨老年喪偶及母親驟逝之心中悲痛，故各請
    求被告賠償精神慰撫金350 萬元、250 萬元及250 萬元。為
    此，爰依侵權行為之法律關係，提起本件訴訟，並聲明：被
    告應分別給付原告胡進勇4,508,027 元、原告胡源倉250 萬
    元、原告胡景華250 萬元，及均自刑事附帶民事起訴狀繕本
    送達之翌日起至清償日止，按週年利率5%計算之利息；願供
    擔保，請准為假執行之宣告。
二、被告則以：伊現無工作，目前每月收入僅有領取老人年金6,
    000 元及低收入戶補助款2,000 元，故無能力可支付原告所
    請求之賠償金額等語，資為抗辯，並聲明：原告之訴及假執
    行之聲請均駁回；如受不利判決，願供擔保，請准宣告免為
    假執行。
三、兩造不爭執之事實：
  (一)被告無自用小客車駕駛執照，於98年9 月3 日上午駕駛系爭
    自小客車，沿桃園縣龍潭鄉○○路由龍潭市區往平鎮方向行
    駛於內側車道，嗣於同日上午7 時30分許，行經桃園縣龍潭
    鄉○○路464 號前時，本應注意車輛行駛時，應注意車前狀
    況，並隨時採取必要之安全措施，而依當時天候晴、日間自
    然光線、柏油路面乾燥無缺陷，且無障礙物，視距良好，並
    無不能注意之情事，適有行人即被害人胡張二妹本應注意如
    在100 公尺範圍內設有行人穿越道或人行天橋者，即禁止在
    該範圍之路段穿越道路，而其穿越點往平鎮方向之85公尺處
    設有行人穿越道，竟疏未注意及此，亦未注意左右來車，仍
    貿然徒步穿越該車道，被告亦疏未注意前方正由東往西方向
    穿越馬路之胡張二妹，迨見狀已煞車不及而撞倒胡張二妹，
    致胡張二妹受有頭部外傷併左手手背撕裂傷、外傷性顱內出
    血等傷害，經送醫救治後，仍於同日中午12時20分許不治死
    亡。
  (二)原告於本件車禍發生後均已領取強制險理賠金，分別係原告
    胡進勇50萬元、原告胡源倉50萬元及原告胡景華504,893 元
    。
  (三)原告胡進勇已支付喪葬費用441,993元。
  (四)被告因本件車禍所涉過失致死犯行，業經本院刑事庭以99年
    度審交易字第317 號判決判處有期徒刑6 月，繼經臺灣高等
    法院以100 年度交上易字第10號判決駁回上訴確定。
四、兩造於本院100 年4 月21日言詞辯論期日，協議簡化爭點如
    下：
  (一)原告依據侵權行為之法律關係，請求被告負損害賠償責任，
    有無理由？如有理由，其得請求之金額應該為何？
  (二)兩造間之過失比例為何？
五、本院之判斷：
  (一)按汽車駕駛人應注意車前狀況，並隨時採取必要之安全措施
    ，道路交通安全規則第94條第3 項定有明文。又按因故意或
    過失，不法侵害他人之權利者，負損害賠償責任；汽車、機
    車或其他非依軌道行駛之動力車輛，在使用中加損害於他人
    者，駕駛人應賠償因此所生之損害；不法侵害他人致死者，
    對於支出醫療及增加生活上需要之費用或殯葬費之人，亦應
    負損害賠償責任；被害人對於第三人負有法定扶養義務者，
    加害人對於該第三人亦應負損害賠償責任；不法侵害他人致
    死者，被害人之父、母、子、女及配偶雖非財產上之損害，
    亦得請求賠償相當之金額，民法第184 條第1 項前段、第19
    1 條之2 前段、第192 條第1 、2 項及第194 條亦分別有明
    文規定。查原告主張本件車禍係肇因被告於上開時、地駕駛
    系爭自小客車，疏未注意車前狀況並隨時採取必要之安全措
    施，致發現適穿越肇事路段之被害人胡張二妹時已煞車不及
    而撞及胡張二妹，造成胡張二妹受傷致死等情，為被告於本
    院審理中所不爭執（參見本院卷第61頁背面、第68頁背面、
    第69頁），參以被告因上開過失致死犯行，業經本院刑事庭
    以99年度審交易字第317 號判決判處有期徒刑6 月，繼經臺
    灣高等法院以100 年度交上易字第10號判決駁回上訴確定在
    案之事實，亦據本院依職權調取上開刑事卷宗核閱無訛，堪
    認原告此部分之主張確屬真實。是本件被告既因駕車過失不
    法撞及被害人胡張二妹致死，而原告胡進勇、胡源倉及胡景
    華分別為胡張二妹之配偶及子女，有戶籍謄本及繼承系統表
    附卷可考（參見本院99年度審交重附民字第26號卷第7 頁及
    本院卷第41至48、50、51頁），則原告基於侵權行為之法律
    關係，依上開規定請求被告賠償損害，自屬於法有據，應予
    准許。茲就原告所請求之項目及金額逐次審酌如下：
    1.喪葬費用部分：
      原告胡進勇主張其為被害人胡張二妹支出喪葬費用計441,
      993 元，業據其提出喪葬費用明細及各項費用單據附卷為
      憑（參見前開附民卷第5 、9 至28頁），核其內容均屬治
      喪上之必要費用，且為被告於本院審理中所不爭執（參見
      本院卷第69頁），自應予准許。
    2.扶養費部分：
      按直系血親相互間、夫妻間互負扶養之義務；負扶養義務
      者有數人而其親等同一時，應各依其經濟能力，分擔義務
      ，民法第1114條第1 款、第1116條之1 及第1115條第3 項
      分別定有明文。次按夫妻互負扶養之義務，其負扶養義務
      之順序與直系血親卑親屬同，其受扶養權利之順序與直系
      血親尊親屬同，而受扶養權利者為直系血親尊親屬時，其
      受扶養權利不以無謀生能力為必要，同法第1116條之1 條
      及第1117條亦分別有明文規定。是夫妻互受扶養權利之順
      序，既與直系血親尊親屬同，自不以無謀生能力為必要（
      最高法院79年台上字第2629號判例意旨參照），惟仍應受
      不能維持生活之限制。而所稱不能維持生活，係指受扶養
      權利者之財力、財產狀況而言，亦即夫妻之一方，如能以
      自己財產維持生活者，自無受扶養之權利可言；反之，如
      其無足夠之財產以維持生活，縱使仍有謀生能力，則其仍
      有受直系血親卑親屬或夫妻之他方扶養之權利可資主張。
      查原告胡進勇為被害人胡張二妹之配偶，係19年6 月27日
      出生，於本件起訴時年齡為80歲，有戶籍謄本附卷可稽（
      參見前開附民卷第7 頁），又其現無工作故無謀生能力一
      情，亦為被告於本院審理中所未予爭執，復觀諸本院依職
      權所調取之原告胡進勇稅務電子閘門財產所得調件明細表
      所示（參見本院卷第26至36頁），其名下雖有房屋2 筆、
      土地3 筆及田賦9 筆，總值為1,257,983 元，然其於97、
      98年間均無任何所得收入，且於上開年間之名下財產筆數
      及總值亦無任何變化，堪認原告胡進勇確無謀生能力，且
      不能以上開自己財產維持生活，揆諸前開說明，自有受他
      人扶養之必要。又原告胡進勇於被害人胡張二妹98年9 月
      3 日死亡時，其年齡為80歲未滿，故其主張依臺灣北部區
      域人口平均餘命時間數列表所示（參見前開附民卷第29頁
      ），現年80歲之男性平均餘命9.61年，以此作為其餘命年
      限，自無不可，另依行政院主計處所公布之桃園縣地區平
      均每人月消費支出額17,668元（參見前開附民卷第30頁）
      ，即每年212,016 元，作為其計算扶養費之標準，亦屬合
      理，而被告於本院審理中就上情亦均未予爭執。再原告胡
      進勇與被害人胡張二妹尚育有2 子即原告胡源倉、胡景華
      ，且均已成年，故渠等依法應與胡張二妹對原告胡進勇共
      負扶養義務，則胡張二妹應僅對原告胡進勇負擔1/3 之扶
      養義務。準此，依霍夫曼係數扣除中間利息後，原告得一
      次請求受扶養權利之損害金額為566,034 元【計算式：｛
      （21 2,0167.00000000）＋212,016 0.61（8.0000
      000000.00000000）｝3 ＝566,034 ，小數點以下4 捨
      5 入】。
    3.精神慰撫金部分：
      按不法侵害他人人格權，被害人受有非財產上損害，請求
      加害人賠償相當金額慰撫金時，法院對於慰撫金之量定，
      應斟酌實際加害情形，所造成影響、被害人痛苦之程度、
      兩造之身分地位定相當之數額（最高法院51年台上字223
      號判例意旨參照）。是就慰撫金之多寡，應斟酌雙方之身
      分、地位、資力與加害之程度及其他各種情形核定相當之
      數額，其金額是否相當，自應依實際加害情形與被害人所
      受之痛苦及雙方之身分、地位、經濟狀況等關係決定之。
      查本件原告胡進勇與被害人胡張二妹係夫妻，結縭逾60載
      ，老年遭此變故，從此天人兩隔，無妻可依，而原告胡源
      倉、胡景華均為胡張二妹之子，因本件車禍驟失親人，天
      人永別，無法共享親情及天倫之樂，渠等精神上所受痛苦
      實不言可喻。又原告胡進勇係初級民教班畢業，現無工作
      ，名下有房屋、土地及田賦共14筆；原告胡源倉於97、98
      年度之薪資所得分別為394,700 元及434,000 元，名下有
      汽車1 部；原告胡景華係高中畢業，職業為工程師，於97
      、98年度之薪資所得分別為875,120 元及884,770 元，名
      下有土地2 筆及汽車1 部；被告為小學肄業，現無工作，
      每月僅領取老人年金6,000 元及低收入戶補助款2,000 元
      ，名下無任何財產等情，有兩造之稅務電子閘門財產所得
      調件明細表、原告胡源倉之戶籍謄本及兩造之警詢筆錄附
      卷可據（參見本院卷第16至36、42頁、臺灣桃園地方法院
      檢察署98年度偵字第21104 號卷第3 、6 頁）。是本院審
      酌兩造之身分、地位、教育程度及資力等實際狀況，認原
      告胡進勇、胡源倉及胡景華分別請求350 萬元、250 萬元
      及250 萬元之慰撫金，尚屬過高，應各予核減至150 萬元
      、120 萬元及120 萬元，始屬適當，逾此範圍之請求，即
      非可採。
    4.綜上，本件原告可請求被告賠償之數額，原告胡進勇部分
      為2,508,027 元（計算式：441,993 ＋566,034 ＋1,500,
      000 ＝2,508,027 ），原告胡源倉、胡景華部分則均為12
      0 萬元。
  (二)次按損害之發生或擴大，被害人與有過失者，法院得減輕賠
    償金額，或免除之，民法第217 條第1 項定有明文。此項規
    定之目的在謀求加害人與被害人間之公平，倘受害人於事故
    之發生亦有過失時，由加害人負全部賠償責任，未免失諸過
    酷，是以賦與法院得不待當事人之主張，減輕其賠償金額或
    免除之職權。換言之，基於過失相抵之責任減輕或免除，非
    僅為抗辯之一種，亦可使請求權全部或一部為之消滅，故裁
    判上得以職權斟酌之。又所謂被害人與有過失，只須其行為
    為損害之共同原因，且其過失行為並有助成損害之發生或擴
    大者，即屬相當，不問賠償義務人應負故意、過失或無過失
    責任，均有該條項規定之適用（最高法院86年度台上字第11
    78號判決意旨參照）。再按於受害人之父、母、配偶、子、
    女向加害人請求前開之喪葬費、扶養費之損失及精神慰撫金
    時，亦應有被害人過失比例之適用（最高法院73年台再字第
    182 號判例意旨參照）。另按設有行人穿越道、人行天橋或
    人行地下道者，必須經由行人穿越道、人行天橋或人行地下
    道穿越，不得在其100 公尺範圍內穿越道路，道路交通安全
    規則第134 條第1 項第1 款亦有明文規定。查被告對本件車
    禍之發生，固有駕車疏未注意車前狀況並隨時採取必要安全
    措施之過失，業如前述；惟本件肇事現場往平鎮方向約85公
    尺處設有行人穿越道，有道路交通事故現場圖及現場照片附
    卷可參（參見本院99年度審交易字第317 號卷第29至31頁）
    ，則被害人胡張二妹無不能注意之情事，欲穿越馬路竟未行
    經上開行人穿越道而逕由東往西方向穿越肇事路段，致被告
    見狀煞車不及而發生車禍，揆諸前開交通規定，胡張二妹自
    屬與有過失，而此情亦為原告於本院審理中所不爭執（參見
    本院卷第68背面）。是據此而論，被害人胡張二妹就本件車
    禍之發生既屬與有過失，而原告胡進勇、胡源倉及胡景華又
    分係胡張二妹之配偶及子女，並係因渠等之被繼承人胡張二
    妹死亡而有本件請求，則參諸前揭判例意旨，原告即應與胡
    張二妹同負過失責任，本院自得依前引民法第217 條第1 項
    之規定，減輕被告之賠償金額。是以，本院綜合本件車禍發
    生之過程、情節及上開一切客觀情狀，並權衡兩造之過失內
    容，認雙方各應負50% 之過失責任，始符公允。故依此計算
    過失相抵後，原告可請求被告賠償之數額，原告胡進勇部分
    為1,254,014 元（計算式：2,508,027 ×50% ＝1,254,014
    ，小數點以下4 捨5 入），原告胡源倉及胡景華部分則均為
    60萬元（計算式：1,200,000 ×50% ＝600,000 ）。
六、第按保險人依強制汽車責任保險法規定給付保險金，視為加
    害人或被保險人損害賠償金額之一部分；加害人或被保險人
    受賠償請求時，得扣除之，強制汽車責任保險法第30條有明
    文規定。查本件原告胡進勇、胡源倉及胡景華於本院審理中
    已自承因本件車禍受領強制汽車責任保險金各50萬元、50萬
    元及504,893 元等語（參見本院卷第61頁背面），並有旺旺
    友聯產物保險股份有限公司所出具之付款清單2 紙及原告胡
    源倉之郵政存簿儲金簿明細在卷可核（參見本院卷第52至55
    頁），是依前揭規定，原告因本件車禍所得請求被告賠償之
    上開金額自應扣除渠等受領之強制汽車責任保險理賠金額，
    則於扣減後，原告得請求之數額，原告胡進勇部分為754,01
    4 元（計算式：1,254,014 －500,000 ＝754,014 ）、原告
    胡源倉部分為10萬元（計算式：600,000 －500,000 ＝100,
    000 ）、原告胡景華部分為95,107元（計算式：600,000 －
    504,893 ＝95,017）。
七、末按給付無確定期限者，債務人於債權人得請求給付時，經
    其催告而未為給付，自受催告時起，負遲延責任。其經債權
    人起訴而送達訴狀，或依督促程序送達支付命令，或為其他
    相類之行為者，與催告有同一之效力；遲延之債務，以支付
    金錢為標的者，債權人得請求依法定利率計算之遲延利息；
    應付利息之債務，其利率未經約定，亦無法律可據者，週年
    利率為5%，民法第229 條第2 項、第233 條第1 項前段及第
    203 條分別定有明文。查本件係屬侵權行為損害賠償之債，
    自屬無確定期限者，又係以支付金錢為標的，則依前揭法律
    規定，原告就被告應給付之金額均請求自刑事附帶民事起訴
    狀繕本送達之翌日（即99年11月3 日，參見前開附民卷第37
    頁送達證書）起至清償日止，按法定利率5%計算之遲延利息
    ，於法有據，應予准許。
八、綜上所述，原告依侵權行為之法律關係，請求被告各應給付
    原告胡進勇754,014 元、原告胡源倉10萬元、原告胡景華95
    ,107元，及均自99年11月3 日起至清償日止，按週年利率5%
    計算之利息，均為有理由，應予准許。至其逾此範圍之請求
    ，為無理由，應予駁回。
九、本件原告勝訴部分，兩造均陳明願供擔保請准宣告假執行或
    免為假執行，核無不合，爰分別酌定相當之擔保金額，予以
    准許。至原告敗訴部分，其假執行之聲請失所附麗，應予駁
    回。
十、本件事證已臻明確，兩造其餘主張、陳述及所提證據，經審
    酌與上開判決結果不生影響，不再一一論述，併此敘明。
十一、據上論結，本件原告之訴為一部有理由，一部無理由，依
      民事訴訟法第79條、第85條第1 項但書、第390 條第2 項
      、第392 條第2 項，判決如主文。
中    華    民    國    100   年     5     月    19   日
                  民事第一庭  法  官  陳振嘉
正本係照原本作成。
如對本判決上訴，須於判決送達後20日內向本院提出上訴狀。如
委任律師提起上訴者，應一併繳納上訴審裁判費。
中    華    民    國   100    年    5     月    19    日
                              書記官  谷貞豫